【裁判字號】    94,上易,196
【裁判日期】    950426
【裁判案由】    債務人異議之訴
【裁判全文】
臺灣高等法院高雄分院民事判決         94年度上易字第196號
上  訴  人  億堡來超市股份有限公司
法定代理人  乙○○
訴訟代理人  吳永茂律師
複代理人    龍毓梅律師
被上訴人    丁○○
上列當事人間請求確認租賃關係存在事件，上訴人對於民國94年
8月31 日臺灣高雄地方法院94年度訴字第1152號第一審判決提起
上訴，本院於95年4 月12日言詞辯論終結，判決如下：
    主  文
上訴駁回。
第二審訴訟費用由上訴人負擔。
    事實及理由
一、上訴人起訴主張：被上訴人於民國92年4月2日將其所有坐落
    高雄市○○區○○路131 號、133 號1 樓、133 號2 樓房屋
    及增建之附屬建物（下稱系爭房屋）出租與上訴人，兩造之
    租賃契約並經公證，租賃期間自92年4 月2 日起至94年3 月
    31 日 止（下稱原租賃契約）。嗣於原租賃契約之租期屆滿
    前，兩造已於94年3月9日就系爭房屋續訂租賃契約（下稱系
    爭租賃契約）達成意思表示合致，約定租期自94年4月1日起
    至99年3月31日止，第1年租金每月為新臺幣（下同）21萬元
    ，第2至5年每月租金為23萬5000元。雖兩造未就系爭租賃契
    約訂定書面，惟兩造就系爭房屋續訂租賃契約既已達成意思
    表示合致，則系爭租賃契約已成立，故兩造間之租賃關係仍
    屬繼續存在。詎被上訴人竟以原租賃契約之租期已屆滿為由
    ，持公證書向臺灣高雄地方法院（下稱高雄地院）民事執行
    處聲請強制執行（94年度執字第17619 號），命上訴人遷讓
    交還系爭房屋，爰依系爭租賃契約之法律關係及強制執行法
    第14條之規定提起債務人異議之訴，聲明求為判決：(一)確認
    兩造就系爭房屋之租賃關係存在。(二)高雄地院94年度執字第
    17619 號強制執行事件所為之強制執行程序應予撤銷。
二、被上訴人則以：兩造於94年3月9日係就續訂租賃契約之條件
    為討論，被上訴人當日雖有就上訴人提出之租賃條件表示意
    見，然僅係預為締約條件之磋商，以利將來之訂約，並無使
    表示之意思發生一定法律效果之意，此由兩造另約定於同年
    月11日正式訂定書面契約；及另須辦理租約之公證始能成立
    租賃契約可知。且依兩造經公證之原租賃契約第9 條第5 項
    已明定：「租約期滿，雙方欲繼續租賃時，應另訂立書面契
    約，其租賃條件，亦得另議之。」而兩造迄今仍未完成該約
    定之書面方式及辦理租約公證，則系爭租賃契約尚未成立。
    又原租賃契約之租期既已屆期，兩造間之租賃關係業已消滅
    ，被上訴人聲請高雄地院民事執行處對上訴人強制執行，命
    其遷讓交還系爭房屋，並無不當，上訴人亦不得排除強制執
    行程序等語，資為抗辯。聲明求為駁回上訴人之訴。
三、原審判決上訴人全部敗訴，上訴人不服，提起上訴，於本院
    聲明：(一)原判決關於駁回上訴人後開第二項之訴部分廢棄。
    (二)確認兩造就系爭房屋自94年4 月1 日起至99年3 月31日止
    之租賃關係存在。被上訴人則聲明駁回上訴。至上訴人提起
    債務人異議之訴經原審駁回部分，雖據上訴人一併提起上訴
    ，惟該部分嗣後已據上訴人撤回上訴而告確定，併予敘明。
四、兩造對下列事項不予爭執，並有公證書、原租賃契約、高雄
    66支4166-1郵局第0028號、第0037號存證信函、高雄後勁41
    66-6郵局第40號存證信函、高雄地院94年度執字第17619 號
    執行命令等件（原審卷第7至20頁、第57-58頁）在卷可稽，
    並經本院依職權調閱高雄地院94年度執字第17619 號執行卷
    宗查明無訛，堪信為真實：
  (一)被上訴人於92年4月2日將系爭房屋出租與上訴人，兩造之租
    賃契約並經公證，租賃期間自92年4月2日起至94年3月31 日
    止。兩造於該經公證之原租賃契約第9 條第5 項約定：「租
    約期滿，雙方欲繼續租賃時，應另訂立書面契約，其租賃條
    件，亦得另議之。」
  (二)兩造曾於94年3月9日就系爭房屋是否續訂租賃契約進行商談
    ，約定如續定租約，租期將自94年4 月1 日起至99年3 月31
    日止，第1 年租金每月為21萬元，第2 至5 年每月租金為23
    萬5000元，兩造並約定於94年3 月11日簽訂書面契約。
  (三)嗣兩造就系爭租賃契約並未另訂書面契約，被上訴人並以原
    租賃契約之租期已屆滿為由，提出公證書聲請高雄地院民事
    執行處以94年度執字第17619 號執行事件，命上訴人遷讓交
    還系爭房屋。該執行程序業已執行完畢而告終結，上訴人並
    已遷讓交還系爭房屋。
五、兩造之爭點：
  (一)系爭租賃契約是否應訂定書面始能成立？兩造於94年3月9日
    是否已就系爭房屋續訂租賃契約達成意思表示合致？系爭租
    賃契約是否於彼時即告成立？
  (二)兩造有無約定系爭租賃契約須經公證後始能成立？
六、系爭租賃契約是否應訂定書面始能成立？兩造於94年3月9日
    是否已就系爭房屋續訂租賃契約達成意思表示合致？系爭租
    賃契約是否於彼時即告成立？
  (一)按「契約當事人約定其契約須用一定方式者，在該方式未完
    成前，推定其契約不成立。」民法第166 條定有明文。又定
    期租賃契約之出租人，反對租期屆滿後續租之意思表示，不
    限於租期屆滿後，始得為之。其於訂約之際，若約明期滿後
    絕不續租，或續租應另訂契約之方式，以阻止續約之效力者
    ，該租約於租期屆滿時，即當然消滅（最高法院93年度台上
    字第986 號判決意旨參照）。經查，租賃契約固屬諾成契約
    ，惟租賃契約當事人若約定其租賃契約須用一定方式者，在
    該方式未完成前，參照上開民法第166 條之規定，即應推定
    其契約不成立。且兩造就系爭房屋雖訂有原租賃契約並經公
    證，其租賃期間自92年4 月2 日起至94年3 月31日止，惟兩
    造於訂立原租賃契約之際，若已約定續租應另訂書面契約而
    未訂立時，則揆諸上開說明，原租賃契約於租期屆滿時，即
    當然消滅，先予敘明。
  (二)經查，兩造經公證之原租賃契約第9條第5項約定：「租約期
    滿，雙方欲繼續租賃時，應另訂立書面契約，其租賃條件，
    亦得另議之。」此有公證書及原租賃契約各一份在卷可稽（
    原審卷第7-8 頁、9-12頁），並為兩造所不爭。參以證人甲
    ○○於原審證稱：「因為前一次模式是大家先口頭談定，再
    補辦書面契約，之後再去公證，所以這次也循前例辦理，約
    在3 月11日晚上7 點30分根據口頭約定補辦契約」等語（原
    審卷第75頁）；嗣於本院審理時亦證稱：「我當時沒有聽到
    公證的事，要離開的時候，我有聽到要補辦書面契約，所以
    訂在三月十一日晚上七點要補辦書面契約」等語（本院卷第
    49-50 頁）。雖證人甲○○就兩造有無約定系爭租賃契約需
    辦理公證一事前後證述齟齬，惟其就兩造已約定系爭租賃契
    約需補辦書面契約等情前後證述一致，核與證人即參與商談
    是否續訂系爭租賃契約之證人丙○○（按即被上訴人之子）
    證稱：兩造一開始就有談到契約必須訂立書面之事，講好要
    簽訂書面契約，契約才成立等語（本院卷第76頁）相符，足
    徵兩造就續訂系爭租賃契約已約定必須以「書面」之特定方
    式為之，則該「書面契約」之訂定，即為兩造約定續訂系爭
    租賃契約之「特別成立要件」。而兩造迄今仍未就系爭租賃
    契約簽訂任何書面契約之事實，亦為兩造所不爭，則參照上
    開最高法院93年度台上字第986 號判決意旨，自應認兩造租
    賃契約，於原租賃契約之租期屆滿時（即94年3 月31日），
    即當然消滅，而系爭租賃契約亦因兩造尚未訂定書面契約而
    未能成立。上訴人主張兩造縱有上開原租賃契約第9 條第5
    項之約定，惟兩造並無約定「若無訂立書面則租賃契約即不
    成立」；且證人甲○○亦已到庭證稱兩造並無以書面之訂定
    作為系爭租賃契約成立之方式云云，不足採信。
  (三)又當事人約定其契約須用一定之方式，有以保全其契約之證
    據為目的者，亦有為契約須待方式完成始行成立之意思者（
    最高法院28年度滬上字第110 號判例意旨參照）。查依上開
    兩造經公證之原租賃契約第9 條第5 項之約定觀之，兩造顯
    係以「另訂立書面契約」為系爭租賃契約成立之特別要件，
    而非以保全契約之證據為目的自明。上訴人主張兩造於94年
    3 月9 日已就系爭房屋續訂租賃契約達成意思表示合致，系
    爭租賃契約於彼時即告成立，訂立書面契約不過為保全租賃
    契約之證據云云，亦屬不能採信。
  (四)綜上，系爭租賃契約因兩造尚未依約定訂立書面契約而未能
    成立，縱兩造曾於94年3月9日已就系爭房屋續訂租賃契約達
    成意思表示合致，系爭租賃契約仍因未訂立書面契約而無法
    成立。
七、又系爭租賃契約因兩造未訂定書面契約而未能成立，如上所
    述，則兩造之爭點(二)，即兩造有無約定系爭租賃契約須經公
    證後始能成立？本院即無再加以審酌之必要，併此敘明。
八、綜上所述，上訴人主張系爭租賃契約已因兩造意思表示合致
    而告成立，兩造約定訂立書面契約不過為租賃契約之證據保
    全云云，為不足採。從而，上訴人本於系爭租賃契約之法律
    關係，訴請確認兩造就系爭房屋自94年4月1日起至99年3 月
    31日止之租賃關係存在，為無理由，不應准許。原審就此部
    分為上訴人敗訴之判決，並無不合。上訴意旨指摘原判決此
    部分不當，求予廢棄改判，為無理由，應予駁回。
九、本件事證已臻明確，兩造其餘攻擊防禦方法於判決結果不生
    影響，故不再一一論述，併此敘明。
據上論結，本件上訴為無理由，依民事訴訟法第449 條第1 項、
第78條，判決如主文。
中    華    民    國    95    年    4     月    26    日
                              民事第三庭
                                  審判長法官     張國彬
                                  法      官     吳登輝
                                  法      官     楊富強
以上正本證明與原本無異。
本件不得上訴。
中    華    民    國    95    年    4     月    26    日
                                  書  記  官     劉博文


司法院資訊處製作；財團法人民間司法改革基金會備份。
